【裁判字號】    94,上,378
【裁判日期】    950222
【裁判案由】    分割共有物
【裁判全文】
臺灣高等法院臺中分院民事判決           94年度上字第378號
上  訴  人  宇○○
上  訴  人  地○○
前列二人共同
訴訟代理人  林豐順律師
視同上訴人  天○○
視同上訴人  酉○○
視同上訴人  宙○○
視同上訴人  壬○○
視同上訴人  子○○
視同上訴人  寅○○
視同上訴人  癸○○
視同上訴人  己○○
視同上訴人  卯○○
視同上訴人  丑○○
視同上訴人  未○○
視同上訴人  亥○○
視同上訴人  戌○○
視同上訴人  乙○○
訴訟代理人  丁○○
視同上訴人  午○○○
視同上訴人  辰○○
視同上訴人  申○○
視同上訴人  辛○○
視同上訴人  甲○○
視同上訴人  戊○○
前列二人共同
訴訟代理人  丙○○
視同上訴人  巳○○
被  上訴人  庚○○
上列當事人間請求分割共有物事件，上訴人對於民國94年8月31
日臺灣彰化地方法院94年度訴字第98號第一審判決提起上訴，本
院於95年2月8日言詞辯論終結，判決如下：
    主  文
上訴駁回。
第二審訴訟費用由上訴人負擔。
    事實及理由
壹、程序方面：
一、按修正之民事訴訟法第385條第一、二項規定：「(一)言詞辯
    論期日，當事人之一造不到場者，得依到場當事人之聲請，
    由其一造辯論而為判決；不到場之當事人，經再次通知而仍
    不到場者，並得依職權由一造辯論而為判決。(二)前項規定，
    於訴訟標的對於共同訴訟之各人必須合一確定者，言詞辯論
    期日，共同訴訟人中一人到場時，亦適用之」。查本件為分
    割共有物訴訟，訴訟標的對於共同訴訟之各人必須合一確定
    ，除上訴人宇○○、地○○，視同上訴人戌○○、亥○○、
    乙○○、甲○○、戊○○外，其餘當事人（含被上訴人庚○
    ○）經合法通知，均未於言詞辯論到場，核無民事訴訟法第
    三百八十六條所列各款情形，茲依到場上訴人（含視同上訴
    人）等之聲請，由其一造辯論而為判決，合先明。
貳、本件經本院審理結果，認第一審判決其認事用法均無不當，
    應予維持，並引用第一審判決書（含更正裁定書）記載之事
    實．證據及理由。
參、兩造上訴及答辯要旨：
一、上訴人宇○○、地○○上訴要旨略以：查本件兩造所共有坐
    落彰化縣大村鄉○○段黃厝小段第柒壹地號土地（下簡稱系
    爭土地），其分割方法除上訴人及視同上訴人戌○○、亥○
    ○、甲○○、戊○○對原判決採附圖一乙案分割存有爭議外
    ，其他共有人均無爭議，合先敘明。又原判決認為：視同上
    訴人亥○○、戌○○、戊○○、甲○○等人提出之如原判決
    附圖一乙案（下簡稱附圖一乙案）均係直接面臨馬路分割，
    不必另行規劃出入道路，且每分得地型均屬完整之四方型，
    雖其地型稍嫌狹長，惟面寬均有七至八公尺，並不礙於耕種
    或建築，該分割方案顯然較為適當云云。唯查：系爭土地早
    在民國四十年，上訴人父親購買時，即已約定各自分管位置
    ，數十年來各共有人均在之各自分管之土地耕作，相安無事
    ，依上訴人主張之原判決附圖二丙案（下簡稱附圖二丙案）
    ，已各留有6米之道路供戊○○、甲○○及亥○○、戌○○
    通行，對渠等而言，較諸現況僅有0.5米道路通行，應已非
    常有利。又在系爭分管之土地，上訴人種植有龍眼、楊桃、
    柚子等農作物，樹齡均已超過四十年之老樹極具紀念性質及
    意義，而戊○○、張銀樹及亥○○、戌○○則分別種植鳳梨
    或其他果樹，各人種植之農作物既有不同，如依原判決附圖
    一乙案方案分割，勢必又將帶來如何補償他方損失之另一爭
    議。又上訴人父親當初在購買系爭土地時之價格，因面臨道
    路，地理位置不同，自與張銀樹、亥○○等分管之系爭土地
    價格不同，兩者間之價值顯不相當，原審亦未予斟酌考量。
    又系爭土地面臨道路前之同小段71－2、71－3地號國有地，
    地○○、宇○○均有承租權，又依三七五耕地減租條例第15
    條規定「耕地出賣時，承租人有優先承買之權」，上訴人依
    法自有優先購買權，如依原判決分割方案，不論依現況或將
    來上訴人優先承購後，均將發生戊○○、甲○○及亥○○、
    戌○○土地無法連接道路及上訴人新舊土地不相連等問題之
    困擾。又依原判決分割方案，每人均為長九十公尺，寬七至
    八公尺之土地，將來僅能蓋長條型房屋，面寬七、八公尺，
    要蓋一間有餘，要蓋二間則嫌不足，且後段未面臨道路，長
    達七、八十公尺之土地，無法充分利用。又分割共有物固不
    受分管契約之拘束，惟盡量依各共有人使用現狀定分割方法
    ，以維持現狀，減少共有人所受損害，當不失為裁判分割斟
    酌之一種原則（最高法院91年台上字第805號判決可資參照
    ），而上訴人主張之附圖二丙案方案，符合公平性、實用性
    、利益性，並維持現狀，減少共有人所受損害，為此求為判
    決：(一)原判決廢棄。(二)兩造所共有坐落彰化縣大村鄉○○段
    黃厝小段第柒壹地號土地，其分割方法為：如附圖二丙案，
    即彰化縣員林地政事務所94年7月20日複丈成果圖所示各共
    有持有之面積、位置。(三)第一、二審訴訟費用由兩造按原應
    有部分比例分擔。
二、視同上訴人甲○○、戊○○則以：查上訴人宇○○、地○○
    提出附圖二丙案方式分割，原判決已明白說明將使亥○○、
    戌○○、戊○○、甲○○等土地均成類似菜刀型，且為解決
    出入問題需另外開闢三條道路，實有土地浪費之嫌，不利於
    土地整體的利用，並不符合土地使用之經濟效益，因而未與
    採用。而亥○○、戌○○、戊○○、甲○○等所主張附圖一
    乙案面臨道路分割，除宇○○與地○○兩人不同意外，其他
    共有人等、皆同意依附圖一乙案面臨道路分割，不必另行規
    劃出入道路，且每份地形均屬完整四方型，將來對於土地的
    利用（耕種或建築）可大大提升土地利用價值，較符合土地
    使用效益，也使得分割行為較有意義。又上訴人強調原先購
    買現有系爭土地面臨道路使用較高價格購得云云，顯然與陳
    述有不符之處，因原先其取得系爭土地之時，並未有道路之
    存在事實，且其道路（佔用公有水利地所開闢）是新開發而
    產生，而且此道路於地籍圖上並沒有此道路，因此宇○○與
    地○○其上訴之訴求理由，顯然與事實並不符合，再者，共
    有物為分割，與共有物分割情形不同。故共有物之分管協議
    並不等同於分割協議，所以上訴人強調其購買現有系爭土地
    ，因面臨道路使用價格較高云云，並不能以此為分割方案的
    依據等語。
三、視同上訴人戌○○、亥○○則以：渠等贊同原判決分割方案
    即附圖一乙案，苟採附圖二丙案，則將減少渠等土地使用面
    積等詞
四、視同上訴人乙○○則稱：伊贊同原判決分割方案即附圖一乙
    案等語。
五、被上訴人庚○○則稱：伊贊同原判決分割方案即附圖一乙案
    等詞。
六、其餘當事人於第二審既未到庭，亦未具狀聲明或陳述。
肆、得心證之理由：
一、查本件兩造所共有坐落彰化縣大村鄉○○段黃厝小段第柒壹
    地號系爭土地，其外觀略呈長條型，南側隔國有地即同段71
    -1、71-3地號土地（下簡稱系爭國有地），與寬約七米產業
    道路相連並對外通行，目前除視同上訴人寅○○在系爭土地
    上搭蓋三樓之鋼筋混泥土建物，並設有圍牆，占用面積達五
    百零六平方公尺外，其餘共有人分別在系爭土地上種植農作
    物，此亦經原法院會同彰化縣員林地政事務所到場勘驗屬實
    ，並有勘驗筆錄、地政機關複丈成果圖、現場照片、現場圖
    等在卷可稽（見原審卷第三八至四０頁；原審證物袋；本審
    卷第八五至八八頁），復為兩造所不爭執，自屬實在。
二、又查系爭土地有關附圖一乙案及附圖二丙案分割方案，兩者
    差異僅在編號Ｍ（即戌○○分受）、Ｎ（即亥○○分受）、
    Ｏ（即宇○○分受）、Ｐ（即地○○分受）、Ｑ（即甲○○
    、戊○○分受）部分：其中附圖一乙案該編號Ｍ、Ｎ、Ｏ、
    Ｐ、Ｑ部分呈長方型，並分別面臨南側系爭國有地及產業道
    路；而附圖二丙案該編號Ｍ、Ｎ、Ｏ、Ｐ、Ｑ部分，除編號
    Ｏ、Ｐ部分亦呈長方型，並分別面臨南側系爭國有地及產業
    道路外；其餘編號Ｍ、Ｎ及Ｑ部分，略呈菜刀型狀，並以該
    刀柄部分作己用道路，對外聯絡，有附圖一乙案、附圖二丙
    案在卷可考。查如附圖一乙案分割，共有人均係直接面臨馬
    路分割，不必另行規劃出入道路，且每分得地型均屬完整之
    四方型，雖其地型稍嫌狹長，惟面寬均有七至八公尺，並不
    礙於耕種或建築；反之上訴人主張附圖二丙案分割，為解決
    編號Ｍ、Ｎ及Ｑ對外出入，必需設計三條道路（即刀柄部分
    ），致外觀呈菜刀型之不規則形狀，實浪費土地資源，不利
    於土地整體之利用，自以附圖一乙案分割方案，較為適當。
    又上訴人雖辯稱，彼等就71－2、71－3地號國有地有承租權
    ，又依三七五耕地減租條例第15條規定，有優先購買權，如
    依原判決分割方案，不論依現況或將來上訴人優先承購後，
    均將發生戊○○、甲○○及亥○○、戌○○土地無法連接道
    路及上訴人新舊土地不相連等問題之困擾云云，惟查，系爭
    國有地，將來是否拍賣？猶屬未定之天？且系爭國有地之承
    租人數，除上訴人外，系爭土地共有人多人就系爭國有地，
    亦有承租權，此有彰化縣政府檢送之系爭國有地租可稽（見
    本審卷第一四三至二一八頁），是縱令將來系爭國有地拍賣
    ，何人購得？亦難窺測？再者，附圖一乙案及附圖二丙案，
    其編號Ｍ、Ｎ及Ｑ對外出入，均須經由系爭國有地至產業道
    路，是系爭國有地之拍賣與否，與編號Ｍ、Ｎ及Ｑ對外出入
    ，並無任何關聯，是上訴人上開主張，自無足取。至上訴人
    於原審所提附圖甲案，其Ｍ、Ｎ、Ｏ、Ｐ、Ｑ部分，Ｍ、Ｎ
    、Ｏ部分前、後相疊；Ｐ、Ｑ部分，亦前、後相疊，且為Ｍ
    、Ｎ、Ｐ部分為對外通行，必須開闢三條狡長道路（即刀柄
    部分），此有附圖甲案可稽，亦浪費土地資源，不利於土地
    整體之利用，顯不足採，併此明。
三、準此，本院審酌系爭土地全部之經濟效益，暨各共有人使用
    現況，並顧及分割後全體之通路，本於公平原則，認原判決
    採附圖一乙案分割，尚屬允洽。
伍、綜上所述，本件被上訴人主張就系爭土地，採附圖一乙案分
    割為可採，上訴人所辯均為無可取。是則原審判採附圖一乙
    案分割，於法並無不合。上訴意旨指摘原判決不當，求予廢
    棄改判，為無理由，應予駁回其上訴。
陸、本件事證已臻明確，兩造其餘攻擊或防禦方法及所提證據，
    均與本院心證之形成，不生影響，爰不一一再加以論述，併
    此明．
柒、據上論結，本件上訴為無理由，依民事訴訟法第四百六十三
    條、第三百八十五條第一、二項、第四百五十四條、第四百
    四十九條第一項、第七十八條、第八十五條第一項前段，判
    決如主文。
中    華    民    國    95    年    2     月    22    日
                      民事第一庭審判長法  官  吳火川
                                      法  官  饒鴻鵬
                                      法  官  陳繼先
以上正本係照原本作成。
如對本判決上訴，須於收受判決送達後二十日內向本院提出上訴
書狀，其未表明上訴理由者，應於提出上訴後二十日內向本院提
出上訴理由書 (須按他造人數附具繕本)。
上訴時應提出委任律師為訴訟代理人之委任狀。具有民事訴訟法
第四百六十六條之一第一項但書或第二項之情形為訴訟代理人者
，另應附具律師及格證書及釋明委任人與受任人有該條項所定關
係之釋明文書影本。
                                      書記官  林育德
中    華    民    國    95    年    2     月    23    日
                                                      Ｈ


司法院資訊處製作；財團法人民間司法改革基金會備份。
